【裁判字號】    99,簡上,26
【裁判日期】    991221
【裁判案由】    交還土地
【裁判全文】
臺灣臺東地方法院民事判決              99年度簡上字第26號
上  訴  人  施玉煙
被上訴人    行政院農業委員會林務局臺東林區管理處
法定代理人  張鐵柱
訴訟代理人  陳信伍律師
上列當事人間請求交還土地事件，上訴人對於中華民國99年11月
1日本院簡易庭99年度東簡字第166號第一審判決提起上訴，本院
於民國99年12月20日言詞辯論終結，判決如下：
    主  文
上訴駁回。
第二審訴訟費用新臺幣壹仟伍佰元，由上訴人負擔。
    事  實
壹、被上訴人（即原審原告）方面：
  一、被上訴人起訴主張：
      坐落臺東縣太麻里鄉○○段1422地號土地，所有權人為中
      華民國，原告為管理機關，被告無正當權源，在如原審判
      決附圖編號甲所示面積（即304.809平方公尺）之上開土
      地（下稱系爭土地）上，建築餐廳、廚房（以下合稱：系
      爭建物），原告自得爰依民法第767條第1項中段、前段所
      有權人物上請求權之法律關係起訴，請求上訴人應將系爭
      建物拆除，併將系爭土地交還原告，故原審判決並無違誤
      。
  二、因原審為上訴人敗訴之判決，上訴人不服提起上訴，被上
      訴人除引用原審所為之陳述及所提狀、證所載外，另茲補
      陳理由略以：上訴人在本院言詞辯論時，請求被上訴人准
      予承租系爭土地，及發放拆遷補償費乙節，核非本件之訴
      訟標的等語，併聲明求為判決：駁回上訴人之上訴（見本
      院卷第34頁、第37頁）。
貳、上訴人（即原審被告）則以：
  一、(一)其在系爭土地於78年為地籍登記前，即在該土地上種植
      釋迦等農作物迄今，系爭土地非屬保安林之範圍，故由行
      政院農委會林務局為管理機關，即有違誤，致影響原告承
      租之權益，其已向農委會提起訴願，請求更正以國有財產
      局為管理機關。(二)其曾因使用系爭土地，經本院刑事庭在
      86年度訴字第323號違反森林法案件中，於87年5月29日判
      決無罪，嗣檢察官提起上訴後，復經臺灣高等法院花蓮分
      院刑事庭於87年7月29日以87年度上訴字第198號判決駁回
      上訴，而確定在案。(三)另本院刑事庭在97年度訴字第338
      號其違反森林法案件中，認定：「..被告施玉煙前於86年
      6月初，占有如附圖一所示編號甲部分土地之行為，業經
      判決無罪確定在案，已如前述，被告既自承其係經判決確
      定後，於87年9月間才「擴建」原建物至如附圖所示編號
      乙、丙、丁、戊部分，..復查無被告重新占用如附圖所示
      編號甲部分土地之行為，其原占有行為既經判決確定，揆
      諸上開規定，本院自不得重複審理，本應為免訴判決，惟
      因檢察官認此部分若成立犯罪，與前開有罪部分有實質上
      一罪關係，爰不另為免訴判決之諭知。」等情，而被上訴
      人在前揭刑事案件中所為附帶民事損害賠償，經移送本院
      民事庭於99年6月10日以98年度東簡字第300號損害賠償事
      件，判決：駁回被上訴人之訴在案。(四)據上，足認：其係
      有權使用系爭土地，而非無權占等語置辯，並聲明求為判
      決：駁回被上訴人之起訴。
  二、茲因原審為上訴人敗訴之判決，上訴人不服提起上訴，除
      引用原審為之答辯及所提狀、證所載外，另茲補陳理由略
      以：「一、希望被上訴人能將土地承租給我。二、如果要
      拆屋還地，能給我拆遷補償費。」等語，併聲明求為判決
      ：(一)廢棄原判決；(二)駁回被上訴人在原審之起訴（見本院
      卷第33頁、第37頁）。
參、得心證之理由：
  一、本事件經本院調閱本院86年度訴字第323號、臺灣高等法
      院花蓮分院87年度上訴字第198號有關上訴人違反森林法
      案件之刑事判決資料；本院97年度訴字第338號、臺灣高
      等法院花蓮分院98年度上訴字第196號關上訴人違反森林
      法案件之刑事判決資料，及本院98年度東簡字第300號有
      關被上訴人對上訴人請求交還：系爭土地，及將坐落臺東
      縣太麻里鄉○○段1422地號土地中之乙、丙、丁、戊面積
      土地之刑事附帶民事請求損害賠償事件之民事判決資料（
      見本院卷第14頁至第29頁：該判決書資料），復審酌全案
      卷證，認原審判決上訴人敗訴，認事用法俱無不當，並引
      用原審判決所記載之事實、理由及證據。
  二、另按：「所有人對於無權占有或侵奪其所有物者，得請
      求返還之。對於妨害其所有權者，得請求除去..。」，民
      法第767條第1項前段、中段定有明文；「當事人主張有
      利於己之事實者，就其事實有舉證之責任，」，民事訴訟
      法第277條前段亦有明文；以無權占有為原因，請求返
      還所有物之訴，被告對原告就其物有所有權存在之事實無
      爭執，而僅以非無權占有為抗辯者，原告於被告無權占有
      之事實，無舉證責任，被告應就其取得占有，係有正當權
      源之事實證明之，如不能證明，則應認原告之請求為有理
      由（最高法院72年度臺上字第1552號、同年度臺上字第25
      16號、85年度臺上字第1120號判決意旨參照）。經查：
    (一)系爭土地係登記為中華民國所有、被上訴人為管理機關乙
      情，甚為明確｛見原審卷（下同）第8頁：前揭土地登記
      謄本｝。據此，揆諸前揭規定及說明，上訴人自應就：占
      用系爭土地確有正當權源乙節，負舉證之責，應為昭然。
      故本院在上訴人尚未盡前揭舉證之責前，自尚難逕認：其
      占有系爭土地確有正當權源之事實為真。
    (二)另據上訴人在原審於99年10月4日言詞辯論時陳述：「（
      .. 被告（係指上訴人）占有系爭土地之權源為何？有無
      其他證據可以提出？）我們住很久了，我們從很久以前就
      住在哪裡了。我們目前沒有什麼權利，只有我久住的事實
      ..。」等語（第29頁至第30頁：該筆錄），職是，益徵佐
      證上訴人對系爭土地，並無占有之正當權源甚明。
肆：綜上所述，被上訴人主張：上訴人無權占用系爭土地，爰依
    民法第767條中段、前段所有權人物上請求權之法律關係，
    請求上訴人應將系爭建物拆除，併將系爭土地交還被上訴人
    ，為有理由，應予准許。而原審斟酌全辯論意旨及調查證據
    之結果，而為上訴人敗訴之判決，並無不當。職是，上訴意
    旨指摘原判決不當，求予廢棄改判，為無理由，其上訴應予
    駁回。
伍、據上論結，本件上訴無理由，依民事訴訟法第436之1第3項
    、第449條第2項、第78條、第87條第1項之規定，判決如主
    文所示。
中    華    民    國    99    年    12    月    21    日
                  民事庭    審判長法  官  李芳南
                                  法  官  郭玉林
                                  法  官  陳兆翔
右為正本係照原本作成。
不得上訴。
中    華    民    國    99    年    12    月    21    日
                                  書記官  吳明學

司法院資訊處製作；財團法人民間司法改革基金會備份。
